【裁判字號】    95,重訴,137
【裁判日期】    951110
【裁判案由】    分割共有物
【裁判全文】
臺灣新竹地方法院民事判決             95年度重訴字第137號
原      告  子○○
                        樓
訴訟代理人  白德孚律師
被      告  Ｉ○○
                        二號
            宇○○○
                        十號
            丙○○
兼前二人之
訴訟代理人  丑○○
被      告  Ｈ○○○
被      告  Ａ○○○
                        二號十.
            Ｄ○○
                        號
            黃○○
                        一號
            申○○
                        七弄十.
                        三號
            戌○○
                        號五樓.
            庚○○
            乙○○
                        八之一.
                        三六
            Ｃ○○
                        二十五.
            辰○○
                        樓
            玄○○
                        之三
兼前列十人共同
訴訟代理人  Ｂ○○
                        8號1.
被      告  巳○○
                        號
                        ○五號.
訴訟代理人  陳景新律師
被      告  丁○○即魏文明）.
                        弄六號.
            Ｌ○○
                        五號
            己○○
                        二號
            天○○
兼前列四人共同
訴訟代理人  地○○
被      告  卯○○
                        樓之三.
被      告  未○○
被      告  Ｅ○○
兼前列三人共同
訴訟代理人  寅○○
被      告  戊○○
訴訟代理人  Ｆ○○
被      告  Ｋ○○
            Ｊ○○
            午○○
訴訟代理人  Ｇ○○
被      告  宙○○
被      告  壬○○
                        十五號.
            酉○○
                        十五號.
            癸○○
            辛○○
                        十五號.
兼上列四人共同
訴訟代理人  亥○○    住新竹市.
被      告  財政部國有財產局
                      設台北市○○○路116巷18號
訴訟代理人  甲○○    住同上
被      告  新竹縣竹北市公所
                      設新竹縣.
上列當事人間分割共有物事件，本院於民國95年10月26日辯論終
結，判決如下：
    主  文
一、被告宇○○○、丙○○、丑○○就其被繼承人魏德鋼所有，
    如附表 (一)所示，應有部分一百八十分之六之土地，辦理
    繼承登記為公同共有。
二、如附表 (一)( 二)( 三)( 四)所示之土地，准予變賣分割，
    並分別按其應有部分欄所示之比例分配價金。
三、訴訟費用由被告巳○○負擔八十二分之十一、被告魏鄭碧蓮
    、Ｄ○○及Ｂ○○各負擔八十二分之八，其他被告各負擔八
    十二分之一，餘由原告負擔。
    事實及理由
壹、程序部分：
    1、本件被告Ｉ○○、Ｋ○○、Ｊ○○、午○○、宙○○及
       新竹縣竹北市公所均經合法通知，未於言詞辯論期日到
       場，核無民事訴訟法第386條所列各款情形，爰依原告之
       聲請，由其一造辯論而為判決。
    2、共有人之一魏德鋼於本件訴訟中死亡，此有戶籍謄本可
       查，被告宇○○○、丙○○、丑○○為其繼承人，是原
       告依據民事訴訟法第175條第2項規定，聲明承受訴訟，
       續行訴訟，核無不合，併予敘明。
    3、按訴狀送達後，原告不得將原訴變更或追加他訴，但該
       訴訟標的對於數人必須合一確定時，追加其原非當事人
       之人為當事人者，不在此限，民事訴訟法第255條第1項
       第5款定有明文。本件系爭765地號土地，共有人於訴訟
       中增加被告財政部國有財產局及新竹縣竹北市公所，故
       原告聲請追加上開被告，應予准許，合先敘明。
貳、實體部分
一、原告起訴主張：
  (一)附表 (一)( 二)( 三)( 四)所示之土地為兩造所共有，共
      有人之應有部分如附表(一)( 二)( 三)( 四)應有部分欄
      所示。系爭土地並無不能分割之情形，兩造間亦無不分割
      之協議，原告迭次要求協議分割均不得其要領，為此依民
      法第823條、第824條規定，請求裁判分割。
  (二)查前開系爭土地629地號面積25.7平方公尺，地上有未保
      存登記之建築物（磚造平房），房屋所有權人係被告巳○
      ○。系爭630地號建地面積1434.53平方公尺，地上有未保
      存登記之土造平房建物數棟，門牌號碼均為新竹縣竹北市
      ○○里○○○路10號，房屋所有權人分別係被告巳○○、
      宇○○○、Ｉ○○各一戶、寅○○、卯○○、未○○、Ｅ
      ○○共有一戶、Ａ○○○一戶、Ｄ○○一戶等各別所有。
      至於系爭745、765、797地號3筆土地，則已無地上物。前
      開系爭土地5筆均係兩造共有人先祖之遺產，但因大部分
      之共有人僅有土地並無地上物，或縱有地上物者，大部分
      已未使用，係在空置中，目前在629、630地號內使用地上
      物之土地共有人僅被告宇○○○夫婦與Ｄ○○及巳○○。
  (三)查前開系爭土地，629地號與630地號二者不相連，中間隔
      一筆628地號，已被登記為國有土地。由於各筆土地共有
      人並非一致，故無法合併分割。此外，629地號面積太小
      ，亦不適於原物分割。至於630地號，面積雖大，但共有
      人多，倘按其應有部分分割取得之土地面積適於建築者（
      30坪以上），僅有原告及被告Ｄ○○、Ｈ○○○、Ｂ○○
      、巳○○等5人，其餘共有人，均不足以建築，且涉及地
      上建物使用者僅少數共有人等情事，倘以原物分割恐難解
      決共有問題，故分割方法似以採變賣方式處置較具可行性
      ，亦較能發揮區塊整筆土地使用之經濟效益。
  (四)其餘3筆系爭土地，目前已無地上建物，係空置中，按各
      共有人應有部分換算其土地面積，倘用原物分割，適於建
      築者，僅有原告及被告巳○○2人，其餘共有人之持分面
      積過小，無論就土地之寬度或深度言，均不敷建築，故原
      物分割恐難發揮各該筆土地使用之經濟效益。況且，系爭
      土地三筆，其中765地號目前屬都市○○○道路預定地（
      8米計畫道路），也不適用原物分割，宜採變賣方式處置
      ，較能解決土地使用問題及發揮其經濟效益。
  (五)另共有人之一即訴外人魏德鋼於訴訟中死亡，被告宇○○
      ○、丙○○、丑○○就其被繼承人魏德鋼所有，如附表 (
      一)所示，應有部分180分之6之土地，並未辦理繼承登記
      ，故請求渠等應辦理繼承登記為公同共有。
  (六)並聲明：
    1. 被告宇○○○、丙○○、丑○○就其被繼承人魏德鋼所
       有，如附表 (一)所示，應有部分一百八十分之六之土地
       ，辦理繼承登記為公同共有。
    2. 如附表 (一)( 二)( 三)( 四)所示之土地，准予變賣分
       割，並分別按其應有部分欄所示之比例分配價金。
二、被告巳○○之陳述：除629地號土地同意變價外，其餘土地
    主張原物分割。
三、被告宇○○○、丙○○、丑○○就之陳述：同意分割，但除
    地號629、745、765、797號土地同意變價分割外，但630號
    土地主張原物分割。
四、被告卯○○、未○○、寅○○、Ｅ○○陳稱：主張原物分割
    。
五、被告宇○○○、Ｄ○○、Ｂ○○、黃○○、申○○、戌○○
    、庚○○、乙○○、Ｃ○○、辰○○、玄○○均主張同意變
    價分割。
六、其餘到場被告Ｈ○○○、地○○、亥○○、天○○、己○○
    、壬○○、戌○○、癸○○、辛○○、魏文明、Ｌ○○均表
    示沒有意見。
七、被告Ｉ○○、Ｋ○○、Ｊ○○、午○○、宙○○及新竹縣竹
    北市公所均未於言詞辯論期日到場，亦未提出書狀作何聲明
    或陳述。
八、法院得心證之理由：
(一)、原告主張如附表 (一)( 二)( 三)( 四)所示之土地為兩造
      所共有，共有人之應有部分如附表 (一)( 二)( 三)( 四)
      所示，該土地並無不能分割之情形，兩造間亦無不分割之
      協議之事實，業據原告提出土地謄本為證，並為被告所不
      爭，堪信為真。
(二)、按共有物之分割，性質上為處分行為，依民法第759條規
      定，共有之不動產之共有人中有人死亡，於其繼承人未為
      繼承登記前，不得分割共有物，為求訴訟經濟起見，得合
      併請求先辦理繼承登記，並請求該繼承人於辦理繼承登記
      後，與原告及其餘共有人分割共有之不動產。經查：查系
      爭629地號土地共有人之一魏德鋼於訴訟中死亡，被告宇
      ○○○、丙○○、丑○○為其繼承人，並未該應有部分辦
      理繼承登記，故原告請求渠等應辦理繼承登記為公同共有
      ，並無不合，自應准許，爰判決如主文第一項。
(三)、不動產共有人間因共有物之分割發生爭執者，為民事訴訟
      法第403條第1項第3款所定強制調解事件，於起訴前，應
      經法院調解。而強制調解事件若無同法第406條第1項所定
      事由而逕行起訴者，其起訴視為調解之聲請，同法第424
      條第1項亦有明文。原告提起本件訴訟，因未添具釋明其
      具有民事訴訟法第406條第1項所定事由之證據，而依民事
      訴訟法第424條第1項規定，以其起訴視為調解之聲請，且
      本院已進行調解多次，共有人均未能全部到庭，未能成立
      調解，有上開調解程序筆錄在卷可稽，應認原告於起訴前
      已與被告等人商討協議分割事宜，但兩造仍不能協議決定
      分割方法。
(四)、按除因物之使用目的不能分割，或契約約定不分割者外，
      各共有人得隨時請求分割共有物，民法第823條第1項定有
      明文。查系爭土地既係原告與被告所共有，又無不能分割
      之情形及不分割之特約，兩造復無法協議辦理分割，則原
      告依民法第824條第2項訴請分割，並無不合。
(五)、查本件除系爭土地629地號、面積25.7平方公尺之土地，
      全體共有人大多數均表同意變價分割外；系爭630地號之
      建地、面積1434.53平方公尺之土地上，有未辦理保存登
      記之土造平房建物數棟，房屋使用權人分別係被告巳○○
      、宇○○○、Ｉ○○各一戶、寅○○、卯○○、未○○、
      Ｅ○○共有一戶、Ａ○○○一戶、Ｄ○○一戶等各別所有
      ；至於系爭745、765、797地號3筆土地，則均無地上物等
      情，為兩造所不爭執。本院考量各筆土地間共有人數及應
      有部分均非一致，且系爭土地之共有人均未表示是否合併
      分割，並本院就系爭土地無法合併分割。且系爭630地號
      之共有人眾，倘分按其應有部分予以原物分割，恐適於建
      築者，僅有原告及被告Ｄ○○、Ｈ○○○、Ｂ○○、巳○
      ○等5人，其餘共有人，均不足以建築目的繼續使用，且
      亦無共有人向本院表示願就共有關係繼續維持之意，再有
      關主張原物分割以保持其上建物繼續使用之寅○○、卯○
      ○、未○○、Ｅ○○、宇○○○及巳○○部分，既經本院
      曉諭提出合理之金錢價格供作補償未獲分配之其餘共有人
      之用乙節，亦無法與共有人間達成共識，況被告Ｄ○○、
      Ｈ○○○及Ｂ○○亦表示上開土地無繼續使用之意願，主
      張予以變價分割等情事，倘以原物分割恐難解決共有問題
      ，故分割方法似以採變賣方式處置較具可行性，亦較能發
      揮區塊整筆土地使用之經濟效益。至其餘3筆系爭土地，
      目前均無地上建物，若採原物分割方式，適於建築者，僅
      有原告及被告巳○○2人，且所面臨之問題，亦如前述，
      實不適用原物分割，故採變賣方式處置，較能解決土地使
      用問題及發揮其經濟效益。從而，本件系爭土地採用原物
      分割之方式，並不適當，亦不符合大多數共有人之利益。
(六)、爰審酌系爭土地之所在位置、面積大小，共有人人數及其
      應有部分等情狀並全體共有人之利益，准為變賣分割，並
      按兩造土地應有部分之比例分配價金。
九、末按分割共有物之訴訟，為形式之訴訟事件，本質上乃非訟
    事件，訴訟結果雖准許分割，惟分割結果對兩造均屬有益，
    訴訟費用不宜單獨命一造負擔，爰判決由兩造按主文所示之
    比例負擔。
十、兩造其餘之攻擊或防禦方法，及未經援用之證據資料，經本
    院斟酌後，認為均不足以影響本判決之結果，自無一一詳予
    論述之必要，附此敘明。
十一、訴訟費用負擔之依據：民事訴訟法第80條之1、第78條。
中    華    民    國    95    年    11    月    10    日
                  民事第二庭    法  官  彭淑苑
以上正本係照原本作成。
如對本判決上訴，須於判決送達後20日內向本院提出上訴狀。
中    華    民    國    95    年    11    月    10    日
                                書記官  張永榮


司法院資訊處製作；財團法人民間司法改革基金會備份。
